【裁判字號】    90,上易,225
【裁判日期】    900717
【裁判案由】    清償債務
【裁判全文】
台灣高等法院民事判決  九十年度上易字第二二五號
    上  訴  人  甲○○
    法定代理人  王坤樹
右當事人間清償債務事件，上訴人對於中華民國九十年三月一日臺灣臺北地方法院八
十九年度訴字第一一○八號第一審判決提起上訴，本院判決如左：
    主    文
原判決關於命上訴人給付新台幣陸拾壹萬捌仟肆佰貳拾元及自民國八十七年四月十九
日起至清償日止，按年息百分之五計算之利息部分，及該部分假執行之宣告，暨命上
訴人負擔訴訟費用部分之裁判均廢棄。
右開廢棄部分，被上訴人在第一審之訴及假執行之聲請均駁回。
第一審廢棄部分及第二審訴訟費用由被上訴人負擔。
    事實及理由
一、被上訴人起訴主張上訴人於民國八十六年三月間與訴外人林吉昌約定，由林吉昌
    出資新台幣（以下同）三百五十萬一千元，上訴人負責操盤買賣股票，期限一年
    ，期滿時若有盈餘，由上訴人與林吉昌平分各得二分之一盈餘，若有虧損時，全
    由上訴人負責補足，並於八十六年五月十四日補簽訂立合作投資協議書，約明自
    八十六年三月十九日生效。嗣於八十七年四月十八日期滿時決算總投資額僅剩二
    百六十八萬三千七百六十三元，總計損失八十一萬七千二百三十七元。林吉昌嗣
    於八十九年三月一日將其對上訴人所有之上開債權讓與被上訴人，被上訴人已依
    民法第二百九十七條規定通知上訴人債權讓與之事，並屢經催告還款，上訴人均
    不予置理。為此爰依合作投資協議契約及債權讓與之法律關係起訴請求上訴人給
    付八十一萬七千二百三十七元，及自八十七年四月十九日起至清償日止按年息百
    分之五計算之法定遲延利息。（被上訴人起訴請求上訴人返還八十一萬七千二百
    三十七元，原審准許六十九萬零二百五十四元本息部分，駁回被上訴人其餘請求
    ，被上訴人就其敗訴部分並未上訴聲明不服。另於本院審理時同意扣除稅款一萬
    三千五百二十四元，手續費用一萬五千八百七十五元，嘉泥、國建、正隆股票獲
    利共四萬二千四百三十五元，合計七萬一千八百三十四元，故聲明就原審判決金
    額減縮請求為六十一萬八千四百二十元及法定利息，見本院卷第六十七、六十八
    頁），並聲明請求駁回對造之上訴。
二、上訴人則以：上訴人係自八十六年三月十九日起即為林吉昌買進十家公司之股票
    ，當時並無對林吉昌承諾若有虧損全由上訴人負責，迄同年五月十四日方承諾若
    有虧損願予負責（即賺錢上訴人分五成，但賠錢由上訴人負責），投資合作協議
    書是在該日補簽者。另簽訂合作投資協議書後，林吉昌曾自行買賣股票，此部分
    不應由上訴人負責。再者，被上訴人公司為討債公司，所營事業項目所載之「應
    收帳款」，僅得以實質商品交易所產生之應收帳款為限，林吉昌真意僅係委由被
    上訴人催討債務而已，實未將其債權讓與被上訴人，應係通謀虛偽意思表示，讓
    與無效，是兩造間並無債權債務關係。退萬步言，上訴人為林吉昌所買之股票，
    總計盈餘為六萬零九百三十元，是上訴人根本未積欠林吉昌任何債務等語資為抗
    辯。並聲明(一)原判決不利部分廢棄。(二)廢棄部分，被上訴人在第一審之訴及假執
    行之聲請均駁回。
三、被上訴人主張上訴人於八十六年三月十九日與訴外人林吉昌約定，由林吉昌出資
    三百五十萬一千元，上訴人負責操盤買賣股票，期限一年，期滿時若有盈餘，由
    上訴人與林吉昌平分各得二分之一盈餘，若有虧損時，全由上訴人負責補足之事
    實，已據其提出投資合作協議書為證，上訴人對該文書之真正亦不爭執，雖上訴
    人抗辯稱該文書係八十六年五月十四日補簽，於是日起始承諾若有虧損願予負責
    云云，惟綜觀該合作投資協議書之記載，僅有簽註八十六年五月十四日補簽之字
    樣，並無任何附始期八十六年五月十四日，自該日起契約始生效之字句，是補簽
    之註記尚不足為上訴人抗辯之有利證明。自堪信被上訴人此部分主張為真實。
四、被上訴人復主張上訴人自八十六年三月十九日起即已依合作投資協議書約定內容
    履行為林吉昌買賣股票之義務。於八十七年四月十八日期滿時決算總投資額僅剩
    二百六十八萬三千七百六十三元，總計損失六十一萬八千四百二十元及法定利息
    。（被上訴人起訴請求上訴人返還八十一萬七千二百三十七元，原審准許六十九
    萬零二百五十四元本息部分，上訴人就此上訴，被上訴人於本院審理時同意扣除
    稅款一萬三千五百二十四元，手續費用一萬五千八百七十五元，嘉泥、國建、正
    隆股票獲利共四萬二千四百三十五元，合計七萬一千八百三十四元同意扣除，故
    聲明就原審判決金額減縮為六十一萬八千四百二十元及法定利息），而林吉昌已
    將上開債權讓與被上訴人，故得向上訴人請求清償等語。而上訴人則以被上訴人
    公司為討債公司，營業項目所載之「應收帳款」，僅得以實質商品交易所產生之
    應收帳款為限，而林吉昌真意僅係委由被上訴人催討債務而已，實未將其債權讓
    與被上訴人，應係通謀虛偽意思表示，讓與無效，是兩造間並無債權債務關係，
    被上訴人自不得向上訴人請求等語。則本件首應探究林吉昌有無將系爭債權讓與
    予被上訴人。經查：
  (一)證人林吉昌到庭證稱，被上訴人係合法專業的催收帳款，證人有與被上訴人簽契
    約，因證人無法催討系爭債款，故請被上訴人催討，證人真意是要被上訴人幫忙
    催收債款，並不是無償贈與系爭債權等語（見本院卷第六十九頁），足稽證人與
    被上訴人訂立債權讓與書（見原審卷第十一頁），其真意係委請被上訴人代為催
    討債權，並無讓與債權之意，而被上訴人公司之營業項目為逾期應收帳款管理服
    務，應收帳款收買業務，此有被上訴人公司變更登記表在卷可按（見原審卷第二
    十頁），顯見被上訴人係為證人林吉昌催討債權。故林吉昌與被上訴人間並無債
    權讓與之合意，已堪認定。
  (二)按「表意人與相對人通謀而為虛偽意思表示者，其意思表示無效」，民法第八十
    七條第一項前段定有明文。林吉昌真意係委由被上訴人催討債權，而與被上訴人
    通謀虛偽意思表示訂立債權讓與書，而由被上訴人向上訴人起訴催討債權，已如
    前述，則揆諸前開法條規定，林吉昌與被上訴人間之債權讓與應屬無效，則被上
    訴人尚不能依無效之債權讓與書取得債權，其逕以債權人身分請求上訴人清償債
    務，自非有理。
五、綜上所述，被上訴人本於合作投資協議契約及債權讓與之法律關係，減縮請求上
    訴人給付六十一萬八千四百二十元及及自八十七年四月十九日起至清償日止按年
    息百分之五計算之法定遲延利息，非有理由，假執行之聲請亦失所附麗，不應准
    許。原審就此部分為被上訴人勝訴之判決，並為假執行之宣告，尚有未洽，上訴
    意旨指摘原判決不當，求予廢棄改判，為有理由，爰由本院將原判決此部分予以
    廢棄改判，如主文第二項所示。至於原審判決金額超逾六十一萬八千四百二十元
    本息部分（即被上訴人減縮請求七萬一千八百三十四元部分），因被上訴人減縮
    請求，撤回該部分之訴訟而失其效力，不在本判決審究範圍，併此說明。
六、因本件事證已臻明確，兩造其餘主張陳述及所提之證據，均毋庸再予審酌，附此
    敘明。
七、據上論結，本件上訴為有理由，依民事訴訟法第四百五十條、第七十八條，判決
    如主文。
中      華      民      國    九十      年      七      月    十七      日
                                民事第十五庭
                                    審判長法  官  劉  靜  嫻
                                          法  官  吳  光  釗
                                          法  官  李  錦  美
右正本係照原本作成。
不得上訴。
中      華      民      國    九十      年      七      月    十八      日
                                          書記官  明  祖  全


司法院資訊處製作；財團法人民間司法改革基金會備份。
